【裁判字號】    94,訴,1353
【裁判日期】    950815
【裁判案由】    塗銷抵押權設定登記
【裁判全文】
臺灣板橋地方法院民事判決              94年度訴字第1353號
原      告  甲○○
訴訟代理人  李志澄律師
被      告  丙○○
                        樓
上列當事人間請求塗銷土地抵押權設定登記事件，本院於中華民
國95年8月1日言詞辯論終結，判決如下：
    主    文
原告之訴駁回。
訴訟費用由原告負擔。
    事實及理由
一、原告主張：
(一)緣坐落臺北縣板橋市○○段1030地號，面積174 平方公尺，
    及坐落同段1031地號，面積99平方公尺之土地，應有部分各
    2/1 ，係原告繼承而來之土地，然經查該二筆土地上卻設有
    以被告為權利人，於民國（下同）73年3 月10日以板登字第
    008608號登記，債務人為乙○○，設定義務人為原告之父王
    樹豐，債權額為新臺幣（下同）2,500,000 元之抵押權。但
    事實上該抵押債權並不存在，該抵押權之設定亦失所附麗而
    不存在，被告亦無從行使權利，經原告洽請被告將上開抵押
    權之設定予以塗銷，惟被告迄未處理。
(二)按所有權人對於無權占有或侵奪其所有物者，得請求返還之
    ，對妨害其所有權者，得請求除去之，有妨害其所有權之虞
    者，得請求防止之，民法第767 條定有明文。被告事實上不
    存在之抵押權登記，對原告土地所有權構成妨害，原告自得
    請求除去上開抵押權之設定等語。
(三)聲明：求為判決被告應將坐落臺北縣板橋市○○段1030地號
    ，面積174 平方公尺，及坐落同段1031地號，面積99平方公
    尺之土地，應有部分各2/1 ，於73年3 月10日以板登字第00
    8608號收件，所設定債權額為2,500,000 元之抵押權登記予
    以塗銷。
(四)對被告抗辯之陳述：
１、依原告提之協議書所示，原告之被繼承人王樹豐並未參與訂
    立，故此等協議書內容不能執以對原告主張，而原告之被繼
    承人王樹豐確曾出售系爭土地予訴外人乙○○，因而交付印
    鑑證明、印鑑章、所有權狀、戶籍謄本等以供辦理產權移轉
    登記之用，但並未同意設定抵押權。故被告所提之抵押權設
    定契約書，應係訴外人乙○○持上述移轉登記之資料而為，
    並未得王樹豐之同意。
２、本件抵押權設定為普通抵押權，基抵押權之從屬性，必先有
    債權存在，始可成立抵押權，否則抵押權無效，而依被告所
    提刑事判決、不動產買賣契約書等資料所示，王樹豐與被告
    並無債權債務關係，而訴外人乙○○雖曾積欠被告債務，但
    已以系爭土地作價抵償2,000,000 元，故事實上並無所謂2,
    500,000 元之擔保債權存在，顯見抵押權設定契約書所載已
    不符合事實。且訴外人乙○○既已以系爭土地價抵債，其債
    務亦已清償，對被告更無債務可言，被告僅可請求訴外人乙○○移轉系爭土地所有權而已。
３、退步言之，認本件抵押權所擔保者，可及於對訴外人乙○○
    移轉系爭土地所有權之請求權，然依被告所提買賣契約書所
    示，係訂立於71年12月9 日，依該契約第3 條第4 項所示，
    乙○○應於契約成立日移交不動產為甲方（即被告）所有，
    則被告就移轉系爭土地所有權之請求權自71年12月9 日即可
    為之，迄今已達23年，則依民法第880 條規定：「以抵押權
    擔保之債權，其請求權已因時效而消滅，如抵押權人於消滅
    時效完成後，5 年間不行使其抵押權者，其抵押權消滅」。
    是系爭抵押權並非有效存在鄉力縱或有效，亦已經除斥期間
    而消滅，原告自得請求塗銷系爭抵押權。
二、被告則以：
(一)被告於68年間起即陸續借錢共3,500,000 元予訴外人乙○○
    ，嗣乙○○未依約償還，才於72年間以王明道及王樹豐所有
    坐落臺北縣板橋市○○段1030地號及同段1031地號之土地以
    2,000,000 元之代價讓與被告，惟被告嗣後發現該地號土地
    一為道路用地，一為畸零地，且增值稅高達1,500,000 元、
    1,600,000 元，因被告當時無錢繳納增值稅，故才與乙○○
    、王明道、王樹豐約定先設定抵押權，等待被告有錢辦理過
    戶，再辦理移轉登記，當時並有將王明道及王樹豐委託書及
    印鑑證明交付代書謝從達（已更名為丁○○）辦理設定事宜
    。
(二)本件被告係受讓訴外人乙○○土地買賣之權利，並由訴外人
    王樹豐（原告之父）及王明道設定債權額2,500,000 元抵押
    權予被告，以擔保被告對系爭土地之移轉登記請求權，因被
    告無力繳納高額土地增值稅，且雙方約定暫緩過戶之期限最
    遲至政機關徵收系爭2 筆土地為止，因而將抵押權存續期間
    設定為80年，即自73年3 月5 日起至153 年3 月4 日止。系
    爭抵押權存續期間尚未屆滿，原告逕自請求塗銷抵押權，即
    無理由等語，以為抗辯。
(三)聲明：求為判決如主文所示。
三、本院之判斷：
(一)本件原告起訴主張：伊父王樹豐與被告間並無債權債務之關
    係，故其繼承被繼承人王樹豐所有坐落臺北縣板橋市○○段
    1030及同段1031地號，應有部分各2/1 之土地，其上設定予
    被告之債權額2,500,000 元之抵押權並不存在，其本於民法
    第767 條物上請求權之法律關係，訴請被告將上開抵押權予
    以塗銷等語；惟被告則以因訴外人乙○○向其借貸共3,500,
    000 元，而無力清償，乃以王樹豐、王明道所有坐落臺北縣
    板橋市○○段1030及同段1031地號之土地，以2,500,000 元
    之價格出售予被告，然因增值稅過高無力繳納，遂經得王樹
    豐、王明道之同意，在上開系爭土地上，以訴外人乙○○為
    債務人，而以王樹豐、王明道為設定義務人，債權額為2,50
    0,000 元，權利存續期間自73年3 月5 日起至153 年3 月4
    日之抵押權予被告等語置辯，業據被告提出土地登記謄本影
    本4 紙、不動產買賣契約書影本1 份、借據影本1 紙、協議
    書影本1 份、原告之父王樹豐印鑑證明書及戶籍謄本影本各
    1 紙、王樹豐土地所有權狀影本2 紙以及土地建築改良物抵
    押權設定契約書影本1 份在卷可稽，且原告對於上開印章之
    真正並不爭執；惟以其父王樹豐將上開系爭地號土地賣予訴
    外人乙○○，而乙○○未經得其父王樹豐之同意將上開系爭
    地號土地設定抵押權予被告等語。經查：證人即辦理本件系
    爭抵押權設定之代書謝從達（現更名為丁○○）於本院言詞
    辯論時結證稱：「問：被證六協議書上見證人謝從達是否你
    本人？答：是的，我以前叫謝從達。問：該份協議書是在何
    處尚有何人參與協議？答：當時在王金印板橋重慶路的住處
    簽的，當時因為乙○○就本件系爭土地的合建買賣，與王樹
    豐發生糾紛，乙○○介紹叫我幫他們解決，除了我之外還有
    兩個人在場，但是是何人以及男性或女性時間太久我記不得
    了。問：當時地主是何人參與協調？答：乙○○、丙○○（
    即被告）拿50,000元尾款給我，到台中交給王樹豐，並取得
    王樹豐印鑑證明2 份、移轉過戶的契約書（空白）、抵押權
    設定契約書，由王樹豐用印後我才拿去地政機關辦理過戶。
    問：當時設定登記存續期間為何長達80年？答：當時該兩筆
    地號土地增值稅多達1,000,000 多元，乙○○及被告二人當
    時沒有錢繳增值稅，且乙○○積欠建商債務，之後乙○○欠
    丙○○的錢，之後就協調設定抵押權登記給丙○○，但金額
    不能超過向王樹豐賣土地的金額，所以期間長達80年。原告
    訴訟代理人問：簽協議書的時候，王樹豐是否在場？答：沒
    有在場，是我拿到台中給王樹豐看。原告訴訟代理人問：拿
    何文件給王樹豐看並蓋章？答：我是拿上開協議書給王樹豐
    ，王認為沒有問題就在所有權移轉契約書及抵押權設定契約
    書上蓋章。原告訴訟代理人問：當時都已經寫好153 年，為
    何剛剛說是跟王樹豐談設定年限的問題？答：當時丙○○、
    乙○○兩個人談好，我拿給王樹豐看的時候，他說為何那麼
    長，葉、黃二人跟王說政府何時徵收不知道，所以才會設定
    那麼長的時間，後來王樹豐也同意。原告訴訟代理人問：抵
    押權是擔保何債權？答：乙○○欠丙○○的錢，乙○○就跟
    王樹豐談，將土地抵債才設定抵押」（見本院卷所附95年3
    月9 日言詞辯論筆錄）。參以證人丁○○與兩造間並無任何
    利害關係，且本件抵押權設定由其負責辦理，是其證言較為
    客觀可採。至原告否認抵押權設定出自其父王樹豐之本意，
    而係訴外人乙○○與被告共謀為，自應就此變態之事實負舉
    證之責任，惟對此未舉證以實其說，故認原告所述，洵屬無
    據。
(二)按抵押權之性質係屬於債權而存在，則債權人於主債務人不
    能清償時，自得就抵押物拍賣而受清償。至提供抵押物作債
    權之擔保者，究為債務人抑為第三人，均可不問，最高法院
    46年臺上字第1098號判例意旨可資參照。又所謂物上保證人
    ，乃非債務人而為設定抵押權行為之當事人，亦即非債務人
    設定抵押權契約之設定人。本件原告之父親王樹豐以其所有
    坐落臺北縣板橋市○○段1030及同段1031地號，應有部分各
    2/1 之土地，為第三人乙○○之債務設定債權額為2,500,00
    0 元之抵押權予被告，依上開之說明，自無不可。故本件抵
    押權存續期間自73年3 月5 日至153 年3 月4 日，是抵押權
    之存續期間尚未屆至，且債務人乙○○亦未清償其債務。是
    以原告本於所有權人之地位，請求被告將上開抵押權予以塗
    銷，並無理由。
四、綜上所述，被告所辯，尚為可採，原告請求塗銷系爭抵押權
    之登記，洵屬無據，不應准許。
五、因本件事證已臻明確，兩造其餘主張、陳述、攻擊防禦之方
    法，均無礙於本院上揭認定與判決結果，爰不一一論列，併
    此敘明。
六、據上論結，本件原告之訴為無理由，依民事訴訟法第78條，
    判決如主文。
中    華    民    國    95    年    8     月    15    日
                      民事第二庭  法  官  潘  長  生
以上正本係照原本作成。
如對本院判決上訴，須於判決送達後20日內向本院提出上訴狀。
中    華    民    國    95    年    8     月    15    日
                                 書記官  許 清 琳


司法院資訊處製作；財團法人民間司法改革基金會備份。
